【裁判字號】    94,訴,736
【裁判日期】    950118
【裁判案由】    常業詐欺等
【裁判全文】
臺灣基隆地方法院刑事判決               94年度訴字第736號
公  訴  人  臺灣基隆地方法院檢察署檢察官
被      告  丙○○
                      號2樓
上列被告因常業詐欺等案件，經檢察官提起公訴（94年度偵字第
1431號、第2716號），嗣經本院合議改採簡式審判程序審理，本
院判決如下：
    主  文
丙○○幫助以犯意圖為自己不法之所有，以詐術使人將本人之物
交付之罪為常業，處有期徒刑陸月。
    事  實
一、丙○○於民國93年6月間某日，因故積欠地下錢莊新臺幣（
    下同）3萬元之債款而無力償還，經對方告知得以提供帳戶
    之方式抵債，丙○○雖可預見提供自己帳戶予他人使用，可
    能供他人實施常業詐欺犯罪，仍基於縱有人以其金融帳戶實
    施常業詐欺犯罪亦不違背其本意之幫助故意，於93年10月初
    某日，在桃園縣龜山鄉某地，將其所有之帳號為0000000000
    0000號之瑞芳郵局郵政儲金帳戶之存摺、提款卡、密碼，交
    給年籍姓名不詳之成年男子，以抵銷積欠之債務5千元，該
    男子取得前開帳戶後，隨即轉交所屬之詐騙集團，該集團成
    員隨即基於常業詐欺之犯意，先於93年10月27日晚間傳電話
    簡訊予丁○○，表示丁○○有使用華南銀行現金卡預借現金
    ，若有疑問請回電查詢，丁○○乃依簡訊所示電話號碼回電
    查詢，接電話之女子要求丁○○打至金融卡控管中心，丁○○隨即撥打該女子指示之電話號碼，不詳男子要求丁○○至
    郵局提款機依指示更改金融卡密碼，丁○○乃於同日晚間21
    時30分許至高雄市○○路85號之武廟郵局將己之大眾銀行帳
    號0000000000000000號之金融卡插入提款機操作，而將該銀
    行帳號內之99988元轉入丙○○之上開帳號內；該集團成員
    又於93年10月28日晚間傳電話簡訊予石靜怡，表示石靜怡有
    預借現金，若有疑問請回電查詢，石靜怡乃依簡訊所示電話
    號碼回電查詢，接電話之人要求石靜怡打至金融卡控管中心
    ，石靜怡隨即撥打該人指示之電話號碼，不詳之人又要求石
    靜怡至郵局提款機依指示以英文系統操作，石靜怡乃於同日
    晚間21時34分許至台南縣下營鄉中營村之中營郵局將己之萬
    泰銀行帳號000000000000號之現金卡插入提款機操作，而將
    該銀行帳號內之99988元（起訴書附表誤載為99998元）轉入
    丙○○之上開帳號內。嗣經丁○○、乙○○報警處理後，始
    循線查悉上情。
二、案經臺北縣政府警察局瑞芳分局報請臺灣基隆地方法院檢察
    署檢察官偵查起訴。
    理  由
一、訊據被告丙○○對於上開事實坦承不諱，核與被害人丁○○
    、乙○○於警訊之指訴相符，復有被告瑞芳郵局帳戶之開戶
    資料、歷史往來明細一紙、被害人之匯款單據二紙附卷可稽
    。再查，被告曾於93年11月17日辦理其之00000000000000
    號之瑞芳郵局郵政儲金帳戶之印鑑變更，此項動作係在被害
    人丁○○、乙○○為詐騙集團所詐騙之後，被告作賊心虛之
    心態至明；依此，被告出售帳戶抵債，且該帳戶嗣經詐騙集
    團用以詐騙被害人之事實至為顯然。又查，依金融機構接受
    客戶申請一般存款帳戶之現況，絕大多數不須任何條件，亦
    無須任何費用，即任何人均可辦理金融帳戶存摺使用，如無
    特殊理由，實無借用他人存摺使用之必要；而金融存摺事關
    存個人財產權益之保障，倘有不明之金錢來源，甚而悠關個
    人之法律上之責任，其專有性甚高，除非本人、與本人具有
    信賴關係或其他特殊原因，難認有何流通使用之可能，一般
    人均有妥為保管防阻他人任意使用之認識；縱使特殊情況偶
    有交付他人使用之需，亦必然深入瞭解用途及合理性後，再
    行提供以使用，方符常情；且該等專有物品如落入不明人士
    手中，而未加以闡明正常用途，極易被利用為與財產有關之
    犯罪工具，此為吾人依一般生活認知所易於體察之常識；又
    有犯罪意圖者，非有正當理由，竟提供金錢代價徵求他人之
    帳戶，則客觀上可預見其目的，係供為某筆資金之存入，後
    再行領出之用，且該筆資金之存入及提領過程係有意隱瞞其
    流程或避免行為人身分曝光之用意，一般人本於一般認知能
    力均甚易於瞭解。查被告為年滿二十歲以上之成年男子，並
    非無社會經驗之人，就提供帳戶與不認識之人使用，將為他
    人作為常業詐欺犯罪之工具，而有幫助他人犯罪之可能，自
    難諉為不知，亦非全然無可預見。是被告可預見金融帳戶存
    摺提供他人使用，將幫助他人實施常業詐欺犯罪，但因貪圖
    每本帳戶賣出抵債可得之區區利益，仍將上開帳戶賣予詐騙
    集團使用，被告顯有縱有人以其金融帳戶實施常業詐欺犯罪
    亦不違背其本意之幫助故意自明，是以，本件事證明確，被
    告犯行足堪認定。
二、按刑法上之幫助犯，係指以幫助之意思，對於正犯資以助力
    ，而未參與實施犯罪之行為者而言，最高法院四十九年臺上
    字第七十七號判例意旨可資參照；被告所為，係基於幫助之
    意思，出賣自己之帳戶予詐騙集團之人抵債，以供被害人轉
    帳之用，而為詐欺罪構成要件以外之行為；而詐騙集團之人
    ，以上開所述之名義，誘騙被害人至自動櫃員機操作或臨櫃
    匯款，造成被害人之存款轉入被告之帳戶，而取得得向被告
    立帳銀行請求給付上開金額之權利，而以之為常業，核被告
    所為，係犯刑法第三十條第一項、第三百四十條之常業詐欺
    取財罪之幫助犯。被告係幫助他人犯罪，應依刑法第三十條
    第二項規定減輕之。爰審酌被告提供帳戶予詐騙集團使用對
    社會大眾造成巨大危害、被害人匯入至其之帳戶之金額多寡
    、被告犯後態度尚佳、被告事後未賠償被害人分文等一切情
    狀，量處如主文所示之刑。至被告出賣之上開帳戶之存摺、
    提款卡、密碼紙等物，均係被告所有且供犯罪所用之物，因
    未據扣案，且無證據足證現仍存在而未滅失，為免將來執行
    困難，爰不予宣告沒收。
三、公訴意旨另以：被告丙○○為上開出賣帳戶抵債之犯行時，
    亦明知提供帳戶予不相識之人使用，除可能幫助常業詐欺集
    團實施常業詐欺犯行用以不法收取詐得款項外，並足供掩飾
    該常業詐欺集團犯常業詐欺之重大犯罪所得財物之工具，竟
    仍不違背本意而執意為之，因之，其另涉犯刑法第三十條第
    一項、洗錢防制法第九條第一項之幫助洗錢罪嫌。
(一)、按犯罪事實應依證據認定之，無證據不得認定其犯罪事實；
    不能證明被告犯罪者，應諭知無罪之判決，刑事訴訟法第一
    百五十四條第一項、第三百零一條第一項分別定有明文。又
    按洗錢防制法第一條規定：「為防制洗錢，追查重大犯罪，
    特制定本法」，其立法目的係為防止洗錢者利用各種管道漂
    白非法所得之洗錢行為，掩飾其犯罪事實，逃避或防礙重大
    犯罪之追查或處罰，以遏阻洗錢者享受其重大犯罪所得之財
    物或財產上利益；其保護之法益係國家對於重大犯罪之訴追
    及處罰權；洗錢防制條例第二條明定：「洗錢」之定義為：
    (一)掩飾或隱匿因自己重大犯罪所得財物或財產上利益者。(二)
    掩飾、收受、搬運、寄藏、故買或牙保他人因重大犯罪所得
    財物或財產上利益者」，並於同法第三條第一項列舉「重大
    犯罪」之範圍；行為人掩飾或隱匿因自己或他人犯罪所得財
    物或財產上利益，或收受、搬運、寄藏、故買、牙保他人犯
    罪所得財物或財產上利益，未必當然成立洗錢罪，而須上開
    財物或財產上利益係自己或他人重大犯罪所得，且行為人基
    於逃避或防礙該重大犯罪之追查或處罰之犯意，並有為逃避
    或防礙該重大犯罪之追查或處罰之行為，始克相當，最高法
    院九十二年度台上字第二九六三號判決意旨可資參照（台灣
    高等法院台南分院九十三年度上訴字第四九四號判決並行參
    看）。再按洗錢防制法之制定，旨在規範特定重大犯罪（詳
    見該法第三條）不法所得之資金或財產，藉由洗錢行為，諸
    如經由各種金融機關或其他交易管道，轉換成為合法來源之
    資金或財產，以切斷資金與當初犯罪行為之關連性，俾便於
    隱匿其犯罪行為或該資金不法來源或本質，以逃避追訴、處
    罰。該法之制定背景（參見立法院公報第八十五卷第四十三
    期院會紀錄第六六頁至第七八頁），主要係針對預防鉅額贓
    款，經由洗錢行為轉變為合法來源，造成資金流向之中斷，
    使偵查機關無法藉由資金之流向，追查不法前行為之犯罪行
    為人。足見其所保護之法益為國家對特定重大犯罪之追訴及
    處罰，此觀該法第一條已明定：「為防制洗錢，追查犯罪，
    特制定本法」，而對不法之前行為其所侵害之一般法益，因
    已有該當各行為之構成要件加以保護，自非該法之立法目的
    甚明，最高法院九十二年台上三六三九號判決闡述甚詳。
(二)、經查：本案被害人固受詐欺，而將存款轉匯入被告提供詐欺
    集團之帳戶，已如前述；然本件除被告提供前開帳戶、存摺
    、密碼外，尚查無其他證據足資佐證被告有基於逃避或防礙
    該重大犯罪之追查或處罰之故意或幫助犯意。再查，詐騙集
    團係利用被告提供之帳戶以順利取得實施常業詐欺犯行之財
    物，自被害人匯款入被告提供之帳戶後，被害人所匯款項始
    成為詐騙集團重大犯罪所得財物，詐騙集團再隨之提領一空
    ，可見在如此之犯罪過程中（至少在被告有參與之犯罪過程
    ），實屬欠缺將因重大犯罪不法所得資金或財產，轉換成為
    合法來源之資金或財產之洗錢過程，初與前開所述洗錢防制
    法規範目的無涉，況被告與詐騙集團之利用被告帳戶之詐騙
    之不法之前行為所侵害之一般法益，已有（幫助）常業詐欺
    罪之構成要件加以保護，洗錢防制法亦無違背立法目的而涉
    入其中之理。此外，復查無其他積極證據證明被告涉犯公訴
    人所指幫助洗錢之犯行，揆諸首開法條，本應諭知無罪之判
    決，然公訴人認此部分犯行與前開幫助常業詐欺犯行，有想
    像競合犯裁判上一罪之關係，自不另為無罪之諭知，附此敘
    明。
據上論斷，應依刑事訴訟法第二百七十三條之一第一項、第二百
九十九條第一項前段，刑法第三十條第一項、第三百四十條、第
三十條第二項，罰金罰鍰提高標準條例第一條前段，判決如主文
。
本案經檢察官甲○○到庭執行職務
中    華    民    國    95    年    1     月    18    日
                  刑事第四庭法    官  曾雨明
以上正本證明與原本無異。
對於本件判決如有不服，應於收受送達後10日內，向本院提出上
訴書狀，上訴於臺灣高等法院。
中    華    民    國    95    年    1     月    20    日
                            書 記 官  王靜敏
附錄法條：
中華民國刑法第30條第1項：
幫助他人犯罪者，為從犯。雖他人不知幫助之情者，亦同。
中華民國刑法第340條：
以犯第 339 條之罪為常業者，處 1 年以上 7 年以下有期徒刑，
得併科5萬元以下罰金。


司法院資訊處製作；財團法人民間司法改革基金會備份。
